臺灣彰化地方法院民事判決　91年度重訴字第276號
原　　　告　南莊營造股份有限公司
　　　　　　　　　　　設台北市○○○路○段48之1號10樓
法定代理人　甲○○　　住台北市○○○路○段88號7樓
訴訟代理人　吳光陸律師
被　　　告　行政院勞工委員會勞工教育學苑
　　　　　　　　　　　設彰化縣.
法定代理人　丁○○　　住台北市大同區○○○路○段83號9樓
訴訟代理人　林松虎律師
複代理人　　蕭智元律師
上列當事人間請求給付工程款事件，本院於民國94年5月3日言詞
辯論終結，判決如下：
    主      文
被告應給付原告新台幣壹仟佰柒拾柒萬玖仟陸佰柒拾伍元，及
自民國90年11月25日起，至清償日止，按週年利率百分之五計算
的利息。
原告其餘之訴駁回。
訴訟費用除減縮部分外由被告負擔十分之七，餘由原告負擔。
本判決第1、3項於原告以新台幣肆佰陸拾萬元提供擔保後，得為
假執行；但被告如於執行標的物拍定、變賣前，以新台幣壹仟
佰柒拾柒萬玖仟陸佰柒拾伍元為原告預先提供擔保，得免為假執
行。
原告其餘假執行的聲請駁回。
    事實及理由
一、被告的原法定代理人方忠山於訴訟繫屬中死亡，嗣由潘建棋
    暫代後，再變更為丁○○擔任，而後二人已先後依法承受訴
    訟，先此敘明。
二、原告起訴主張其於民國86年4月29日與前台灣省政府勞工處
    （嗣變更為行政院勞工委員會勞工教育學苑，即被告）訂立
    工程契約，承攬該勞工處有關「台灣省勞工育樂中心附設勞
    工教育學苑興建工程－建築（電梯）工程」，雙方約定契約
    總價為新台幣635,000,000元，工程完工期限為88年5月31日
    。嗣因於施工過程中發生下列問題，致原告施工成本增加：
    〔一〕變更設計：本件工程於施工過程中，或依被告指示，
    或經被告同意，有變更設計情形。其變更設計後增加的工程
    項目、數量及因此而增加的金額，經本院囑託台灣省建築師
    公會鑑定結果，為如附表貳表（二）項次甲所示。其中編號
    1、9、16、17、23、24、28及31所示項目為原工程所無，故
    鑑估單價均未包含管理費，自應加計百分之十的管理費，方
    屬合理。至於編號25所示不鏽鋼標誌，扣除非原告所作的工
    程，並加計一成管理費，其增加的成本為22,048元。經此增
    減，變更設計後，此部分因而增加的金額即為2,676,811元
    。〔二〕實作數量超過合約數量：原告於施工過程中發現合
    約所附「工程估價單」所載數量與實際施作情形不符，原告
    實際施作數量遠較該工程估價單所載者為多。其多出的數量
    ，經本院囑託台灣省建築師公會鑑定結果，為如附表貳表（
    三）項次乙所示。據此數量，乘以該項次乙所示單價，其因
    此而增加的金額，即為11,033,967元。〔三〕合約漏項：原
    告依工程圖說施作之工作，於合約所附「工程估價單」上無
    計價項目，致被告以此為由，拒絕給付該部分報酬。其「工
    程估價單」上所無之項目，經本院囑託台灣省建築師公會鑑
    定結果，為如附表貳表（四）項次丙所示。則此部分「工程
    估價單」所無項目的金額合計，依該項次丙所示，即為63,4
    08元。〔四〕工期展延：本件工程完工期限原為88年5月31
    日，然被告將之展延至88年11月27日，共展延工期180日，
    致原告因預定的工作時間延長，以間接成本計算的工地管理
    費、履約保證金手續費及外勞保證手續費等各增加5,292,10
    2元、197,652元，合計5,489,754元。此部分原告增加的費
    用，非可歸責原告，自應由被告予以補償。以上〔一〕至〔
    三〕所示的金額於加計0.10%的勞工安全衛生管理費、0.14%
    的營造工程保險費及3%的包商利潤後，再加計5%的營業稅，
    共14,931,494元，連同〔四〕所示的工期展延補償金額5,48
    9,754元，原告因上述問題致施工成本增加的金額合計即為2
    0,421,248元。此等金額為原告應獲得的工程款或所受的損
    害，本應由被告增加給付，但被告拒不給付。就此原告曾於
    90年11月23日以存證信函催請被告給付，然仍為被告拒絕。
    查〔一〕變更設計部分，工程契約第18條已約定得請求增加
    工程款，且變更設計的項目不在「工程估價單」所載範圍內
    ，被告受領該部分工程，不給付報酬，乃受有利益，而致原
    告受有損害，另原告既依被告指示或經被告同意變更施作，
    即屬不違反被告明示或可得推知的意思，為被告管理事務，
    原告自得依工程契約第18條、不當得利及無因管理規定，請
    求被告給付此部分工程款。〔二〕實作數量超過合約數量部
    分，本件契約並無「總價結算」的約定，依契約第5條、第
    18條及台灣省政府勞工處投標須知補充規定第36條，屬「實
    做數量結算」的契約，被告即應按實際驗收數量核實計給。
    縱認本件契約為「總價結算」，參照內政部營建署修正之「
    工程契約範本」第12條第3項及行政院公共工程委員會發布
    之「採購項目要項」第32條規定，實做數量逾10%部分得以
    變更設計增加價金。故實作數量超過合約數量部分，亦屬於
    契約第18條第1項所定之變更設計，被告自應給付此部分工
    程款。又原告實做數量既遠超出於「工程估價單」所載數量
    ，被告受領該部分工程，不給付報酬，乃受有利益，而致原
    告受有損害。另原告實做數量業經被告驗收，亦屬不違反被
    告明示或可得推知的意思，為被告管理事務。故原告依工程
    契約第18條、不當得利及無因管理規定，即得請求被告給付
    此部分工程款。〔三〕合約漏項部分，原告按工程圖說施作
    ，不可能無償為之，依民法第491條規定，被告應負報酬義
    務。又原告按工程圖說施作，被告受領該部分工程，不給付
    報酬，乃受有利益，而致原告受有損害。另原告按工程圖說
    施作，業經被告驗收，亦屬不違反被告明示或可得推知的意
    思，為被告管理事務。因此，原告亦得依民法第491條、不
    當得利及無因管理規定，請求被告給付此部分工程款。〔四
    〕工期展延補償部分，本件工程展延工期180日，致原告之
    施工時程發生變更，乃不可歸責於原告，其因而衍生之工地
    管理費、履約保證金手續費等費用增加，及原告應有利潤損
    失，均非原告於投標當時所得考量並估算於投標金額之內，
    依民法第227條之2第1項及民事訴訟法第397條第1項規定，
    自應由被告負責，始合乎公平正義。又被告展延工期，變更
    原訂施工進度計劃及工作時程，延後原告的施作，實有預示
    拒絕按合約約定受領給付的意思，縱無此意思，惟原告按原
    訂計劃施作之給付行為，亟須被告容許原告按合約施作時程
    施作，此為被告之協力行為，依民法第240條受領遲延規定
    ，被告應負賠償之責。另被告有使原告依原訂計劃、時程完
    成工作的義務，然竟展延工期，亦應就其給付遲延所造成的
    損害，負賠償責任。故原告得依民法第227條之2第1項、民
    事訴訟法第397條第1項及給付遲延、受領遲延規定，請求被
    告就工期展延所生之費用為公平合理的補償。而原告上述請
    求，並未罹於時效，被告依法應為給付等語。並聲明被告應
    給付原告20,421,248元（原請求31,734,615元，嗣減縮為20
    ,421,248 元）及自90年11月25日起，至清償日止，按週年
    利率百分之五計算的利息，且願意提供擔保，聲請宣告假執
    行。
三、被告對於兩造間簽訂工程契約，由原告承攬「台灣省勞工育
    樂中心附設勞工教育學苑興建工程－建築（電梯）工程」，
    契約總價為635,000,000元，工程完工期限原為88年5月31日
    ，嗣因展延工期180日，而展延至88年11月27日，以及附表
    貳表（二）項次甲所示工程，被告均有同意原告施作的事實
    ，不為爭執，然辯稱：〔一〕從系爭工程契約第4條約定契
    約總價為635,000,000元，第3條約定契約範圍包括契約條文
    、施工說明書、開標記錄、標單（工程價單、單價分析表）
    、圖說、施工規範及說明書、投標須知及補充規定、保證書
    、切結書等一切文件在內，第8條約定投標單、投標須知及
    其補充規定、圖樣、施工說明書、補充說明書等契約有關附
    件均視為契約之一部分，凡工程習慣上不給價之附帶工作在
    圖說內未經載明者，亦須照做，不得推諉或要求加價，以及
    遍觀工程契約全文，並無隻言片語記載工程之何項目是按照
    實做數量結算等情，可知本件工程乃以總價承包，並非以實
    作數量計算總價。〔二〕如前所述，施工圖說、施工說明書
    、投標須知及補充規定等均屬契約的一部分，參以工程契約
    書內所附台灣省政府勞工處投標須知補充第8條規定：「詳
    細價目表之預估數量係為投標而設，故僅作投標及決標之用
    。承包商不得認定預估工程數量即為實際精確之最後完工工
    程數量，而作為履行契約所負任之依據。承包商必須瞭解契
    約各工程項目之施工數量及材料數量，得增加、減少或刪除
    ，任何一種情況均不得謂契約失效。」，可見工程估價單所
    載的數量為預估數量，僅作投標及決標之用，承包商不得認
    定預估工程數量即為實際精確之最後完工工程數量，而作為
    履行契約所負責任的依據。因此，原告自應依施工圖說履行
    本件工程之施作。凡施工圖說有標示的項目，縱於工程估價
    單漏未記載，原告亦不得主張其施作的數量超過合約的數量
    。查附表貳表（三）項次乙所示實做超過合約數量部分，依
    台灣省建築師公會鑑估報告書所載及本院會同鑑定人張裕昌
    至現場勘驗結果，均屬原設計圖所示的數量，並無所謂超過
    合約數量施作的情形。又附表貳表（四）合約漏項部分，於
    施工圖說均有標示，原告乃依合約按圖施工，難認為合約漏
    項。而附表貳表（二）合約變更設計部分，項次6木門框、
    項次8木門、項次12塑鋼窗、項次22塑鋼門窗、項次26不銹
    鋼人孔蓋、項次27複壁清潔口等項目數量及項次25不銹鋼標
    誌項目，於施工圖說亦均有標示，並非變更設計。項次14塑
    鋼窗是因項次13塑鋼窗未為施作而改作成項次14；項次16、
    17 鋁帷幕是因項次15鋁帷幕未為施作而改作成項次16、17
    ；項次21塑鋼窗是因項次20塑鋼窗未為施作而改作成項次21
    ，亦無變更設計。項次1浴廁週邊加作止水墩，於施工圖即
    有標示，且止水墩乃承作廠商施作浴廁隔間時，考量輕隔間
    與樓板接縫處之漏水問題，所提出的施作工法，並無涉及變
    更設計及增加工程項目情事。何況施作當時，原告並未要求
    加價。故此部分即非變更設計。項次9三溫暖蒸氣室不銹鋼
    門，原設計為木門，因原告之建議，經被告同意於不加價的
    原則下，更改為不銹鋼門，但並無變更設計。且三溫暖設備
    工程為整套系統計價，並非單獨計價，原告自不得於事後再
    為此部分請求。項次23保齡球館增設電氣配管、項次24三溫
    暖增設電氣配管，因保齡球館、三溫暖設備是採整廠估價，
    責任施工，故所有為達成保齡球館、三溫暖設備正常運轉的
    必要設施，均應由原告負責。依施工總則第5章第1條規定，
    此種圖說未盡詳明而技術上、習慣上必要的工作，原告應依
    被告指示辦理，不得要求補償。項次28新增天花板窗廉盒加
    深收邊，為配合電氣、消防、空調等管路高度所做天花板與
    窗戶的收頭，於技術上及習慣上均為必要的工作，無於事後
    要求追加給付款項之理。項次31伸縮縫擬制變更，乃因牆壁
    滲水所引起的損壞，屬原告於保固期間之修繕責任範圍，自
    不得請求給付款項。從而，原告依承攬、不當得利、無因管
    理的法律關係，請求被告給付工程款，即屬於法無據。此外
    ，原告施作的項目、數量既屬施工圖說所示的項目及數量，
    則被告即無原告所稱未適時提供正確詳細說明書及圖說情事
    甚明。況原告亦未舉證證明被告有何違反協力義務事實，故
    其主張被告應負債務不履行之責，也無理由。〔三〕本件工
    程於施工過程中固因辦理變更設計而延長工期180日，但變
    更設計部分的工程乃經原告議價得標，延長工期180日亦獲
    原告同意，且變更設計所增加的工程款26,550,023元，也已
    包含勞工安全衛生管理費、保險費、包商利潤、環境清潔費
    等費用，原告自有依契約及變更設計的內容完成工程的義務
    ，不得再主張補償其管理費、保險費及包商利潤。至於保留
    款、履約保證金的返還，已於工程契約中明定其返還的條件
    及時間。因變更設計的工程屬於本件工程的一部分，其因此
    而延長的工期180日，當然也屬於工程的完工期限，不能與
    原工程契約分離而另行計算。故保留款、履約保證金自應於
    變更設計的工程完工，經驗收合後，始能請求返還。則原告
    主張
    本件工程因延長工期180日，致受有保留款、履約保證金遲
    延返還所受的利息損失一節，也與工程契約本旨不符。況
    本件工程（含變更設計部分）已於88年11月25日竣工，且於
    89年3月30 日驗收，並辦理結算，將所有工程的工程款（含
    變更設計部分）給付完畢。足見原告就本件工程已依約完工
    ，並結清所有工程款的事實，於驗收、結算當時並無爭執至
    明。則原告於工程驗收並結算完畢逾一年後之90年11月23日
    始以存證信函表示因有合約變更設計、合約漏項、數量增加
    、連續壁補償、工期展延、砂石物價補償等爭議，本件工程
    尚有72,379,063元工程款未付，即與常理有違。嗣於提起本
    件訴訟時主張因變更設計、實做數量超過合約數量、工期展
    延補償等情事，請求被告給付31,734,615元，更屬前後主張
    不一，而於法無據。〔四〕按承攬人之報酬及其墊款請求權
    ，因二年間不行使而消滅。民法第127條第7款定有明文。又
    民法第128條規定，消滅時效自請求權可行使起算，所謂請
    求權可行使時，乃指權利人得行使請求權之狀態而言。至於
    義務人實際上能否為給付，則非所問。查兩造所訂工程契約
    第5條付款辦法第5款既約定：「全部工程款，經正式驗收合
    格後給付尾款。」，可見本件工程尾款請求權於89年3月30
    日工程經正式驗收合格後，原告即已處於得行使的狀態。惟
    原告竟遲至91年8月20日始提起本件訴訟為請求，顯已逾二
    年之時效期間，其工程款請求權即因罹於時效而消滅，被告
    自得拒絕給付等語，並聲明駁回原告之訴及假執行的聲請，
    如受不利判決，願意提供擔保，聲請宣告免為假執行。
四、原告主張其於86年4月29日與前台灣省政府勞工處（嗣變更
    為行政院勞工委員會勞工教育學苑，即被告）訂立工程契約
    ，承攬該勞工處有關「台灣省勞工育樂中心附設勞工教育學
    苑興建工程－建築（電梯）工程」，雙方約定契約總價為63
    5,000,000元，工程完工期限因展延工期180日，而從88年5
    月31日展延至88年1月27日，嗣原告曾以本件工程施工過程
    中發生變更設計、實作數量超過合約數量、合約漏項及工期
    展延等問題，致其施工成本增加為由，於90年11月23日以存
    證信函催請被告給付該部分因成本增加所生的工程款，然為
    被告拒絕等情，已經提出工程契約、結算驗收證明書及存證
    信函等件為證，且為被告所不爭執，應認為真正。
五、惟原告主張本件工程施工過程中發生變更設計、實作數量超
    過合約數量、合約漏項及工期展延等問題，致其施工成本增
    加，被告應增加給付工程款等語，則為被告所否認，並以前
    詞為辯。茲應先予審究者，工程完工時，被告到底應按契約
    總價款給付工程款予原告，或者應按原告實做工程數量給付
    工程款予原告。按本件工程契約第4條、第5條、第8條及第
    18條分別明白約定：「契約總價：工程工程總價計新台幣陸
    億參仟伍百萬元整。」、「付款辦法：二、自開工後乙方（
    指原告）每三十日以書面附估驗明細表及工程施工有關文件
    就已完成之工程有效數量按工程估價單所列項目、單價估驗
    計價申請估驗一次，經甲方（指被告）估驗後核實付給該期
    內完成價款百分之九十。三、全部工程完工，經正式驗收合
    格後給付尾款，...。」、「工程圖說：所有本工程投標單
    、投標須知及其補充規定、圖樣、施工說明書、補充說明書
    等契約有關附件均視為契約之一部分，乙方皆應切實遵照辦
    理，不得異議。凡工程習慣上不給價之附帶工作在圖說內未
    經載明者，乙方亦須照做，不得推諉或要求加價。」、「變
    更設計：一、甲方在本工程原計畫範圍內有隨時變更設計及
    增減工程數量之權，乙方不得異議。增減數量，依照本契約
    所訂單價計算增減之。如有新增工程項目時，由甲乙雙方協
    議合理單價，協議期間甲方有要求先行緊急施工之權，一經
    通知，乙方應即照辦，不得拒絕。」，並參考工程契約並無
    述及按照實做數量結算，或依竣工實做結算數量計給，或以
    承包商完成工程估價單所載數量之多寡計算工程款，以及倘
    為按實做工程數量給付工程款，即無須於工程契約第18條第
    1款約定：「增減數量，依照本契約所訂單價計算增減之。
    」等情，可知除有變更設計，得另外計價外，凡工程圖說所
    載及工程習慣上之附帶工作，原告均有施作義務，不得另外
    要求加價，僅能依契約總價就已完成之工程有效數量按工程
    估價單所列項目、單價申請估驗後給付該期工程款，並於全
    部工程完工，經驗收合格後請求給付尾款。因此，工程完工
    時，被告乃應按契約總價款給付工程款予原告，而非按原告
    實做工程數量給付工程款予原告。原告主張本件屬「實做數
    量結算」的契約，被告應按實際驗收數量核實計給等語，並
    舉台北市土木技師公會鑑定報告為證，不足採取。然工程契
    約第18條既有變更設計，得另外計價的約定，則本件工程倘
    有該條所定「增減數量」或「新增工程項目」，而為變更設
    計的情形，被告應給付的工程款即不以契約總價款為限，乃
    得依照本件契約所訂單價計算增減之，或由雙方協議合理單
    價增加之。原告亦得依該條約定，請求「增加數量」或「新
    增工程項目」的工程款。然則，何謂「增減數量」、「新增
    工程項目」？如前所述，凡工程圖說所載及工程習慣上之附
    帶工作，原告均有施作義務，故於工程圖說有記載工程項目
    及數量時，增加工程圖說所未記載的數量，或者減少工程圖
    說所已記載的數量，即為「增減數量」。而於工程圖說僅記
    載工程項目，未記載數量，其數量乃記載於工程估價單時，
    因工程契約第3條將工程估價單約定為契約範圍，故增加工
    程估價單所未記載的數量，或者減少工程估價單所已記載的
    數量，亦可稱為「增減數量」。至於「新增工程項目」，則
    指增加工程圖說所未記載的項目。以下即據此標準，認定原
    告施作的工程，有無「增減數量」或「新增工程項目」。
六、下述原告主張的情形，是否為變更設計，得否據以請求被告
    給付工程款，以及原告另依不當得利及無因管理規定，請求
    此部分工程款，有無理由，分述如下：
〔一〕變更設計：原告主張如附表貳表（二）項次甲所示項目及
      數量為變更設計等語，固經本院囑託台灣省建築師公會指
      派鑑定人張裕昌鑑定，製有鑑估報告書在案。然附表貳表
      （二）項次甲編號6木門框、編號8木門、編號12塑鋼窗、
      編號22塑鋼門窗、編號26不銹鋼人孔蓋及編號27複壁清潔
      口等項目數量，於工程圖說均有記載，此經鑑定人張裕昌
      於現場勘驗時陳述無誤，為原告依工程圖說應施作的數量
      ，自非變更設計，而增加數量。又編號25不銹鋼標誌項目
      ，於施工圖說亦有記載，為原告所不否認，乃原告依工程
      圖說應施作的項目，自非變更設計，而新增工程項目。至
      於編號31伸縮縫擬制變更，原告雖主張是因被告設計疏失
      ，致施工完畢發生損壞後，依被告指示所施作，然被告則
      否認為其設計疏失所損壞，並辯稱原告之施作乃於保固期
      間之修繕責任範圍等語。查原告此部分主張，並未舉證以
      實其說，尚難採信。而原告此部分施作，確在工程契約第
      25條所定5年保固期限之內，自不得請求被告給付此部分
      工程款。因此，原告主張上述部分為變更設計，無從憑採
      。除此之外，項次甲其餘項目數量，皆經被告同意施作或
      不施作，均屬變更設計，說明如下：編號1浴廁週邊加作
      止水墩部分，該浴廁週邊工程，原設計是在「纖維板隔間
      牆」下緣與地坪之啣接縫處，以「高張力防水薄膜」作止
      水設施，並非於樓板上植筋澆築混凝土，形成止水墩圍，
      此觀原告提出之台北市土木技師公會鑑定報告書第1冊第
      12頁記載甚明。足見施工圖並無於樓板上植筋澆築混凝土
      而成之止水墩項目，原告予以施作，乃增加工程圖說所未
      記載的項目，且此工程亦難認為工程習慣上不給價之附帶
      工作，自應屬變更設計。被告辯稱原告施作的止水墩，於
      施工圖即有標示，且止水墩乃承作廠商施作浴廁隔間時，
      考量輕隔間與樓板接縫處之漏水問題，所提出的施作工法
      ，並無涉及變更設計及增加工程項目情事等語，無從憑取
      。編號9三溫暖蒸氣室不銹鋼門部分，原為木門；編號14
      塑鋼窗部分，原為編號13之塑鋼窗；編號16、17鋁帷幕部
      分，原為編號15之鋁帷幕；編號21塑鋼窗部分，原為編號
      20之塑鋼窗，此為被告所不爭執，自皆為增加工程圖說所
      未記載的項目，而屬變更設計。編號23保齡球館增設電氣
      配管及編號24三溫暖增設電氣配管部分，工程圖說上雖有
      保齡球館及三溫暖的設計，但均無電氣配管的細部設計，
      此經鑑定人張裕昌於現場勘驗時陳述屬實，並有台北市土
      木技師公會鑑定報告書第1冊第15頁至17頁記載可稽。足
      認此二項電氣配管於工程圖說上未為記載，原告施作此二
      項工程，為增加工程圖說所未記載的項目，且此二項工程
      也非工程習慣上不給價之附帶工作，亦應屬變更設計。被
      告雖辯稱保齡球館、三溫暖設備是採整廠估價，所有為達
      成保齡球館、三溫暖設備正常運轉的必要設施，均應由原
      告負責，證人丙○○亦證稱原告應該要將保齡球館的所有
      工程完成，使保齡球館可以運作各等語。然承攬人之原告
      僅有按工程圖說施作的義務，工程圖說所無而又非工程習
      慣上不給價之附帶工作，自非其所應施作。如因此導致其
      他工程無法有效運作，其責任乃在工程設計公司或建築師
      設計之不當，而非原告未為施作。故被告此部分所辯及證
      人丙○○此部分證述，尚難採取。編號28新增天花板窗廉
      盒加深收邊部分，依台北市土木技師公會鑑定報告書第1
      冊第21頁記載，除B棟套房區有設置天花板窗廉盒收邊設
      計外，其餘空間並無窗廉盒收邊之設計，再據證人丙○○
      證稱施工圖上並沒有標示窗廉盒的數量及面積等語，可知
      此部分窗廉盒於工程圖說上未為記載，原告施作此項工程
      ，為增加工程圖說所未記載的項目，且此項工程也非工程
      習慣上不給價之附帶工作，亦應屬變更設計。被告辯稱天
      花板窗廉盒加深收邊，為配合電氣、消防、空調等管路高
      度所做天花板與窗戶的收頭，於技術上及習慣上均為必要
      的工作等語，不足憑採。至於編號2之不銹鋼防火門則為
      減少工程圖說所已記載的數量。
〔二〕實作數量超過合約數量：原告主張其實際施作如附表貳表
      （三）項次乙所示項目之數量，多於工程估價單所載數量
      等語，亦經鑑定人張裕昌鑑定屬實，並有鑑估報告書所附
      載明結算數量、鑑定數量及數量增減之如附表貳表（三）
      在卷足憑。則因此部分工程於工程圖說僅記載工程項目，
      而將其數量記載於工程估價單，故原告實際施作多於工程
      估價單所記載的數量部分，為增加工程估價單所未記載的
      數量，少於工程估價單所記載的數量部分，乃為減少工程
      估價單所已記載的數量，自均屬變更設計。原告此部分主
      張，應認為實在。
〔三〕上述原告施作的工程既有變更設計的情形，揆諸上述說明
      ，原告依工程契約第18條約定，就變更設計及實作數量超
      過合約數量部分，請求被告給付工程款，即於法有據。關
      於工程項目的價格，增減數量部分，應依契約第18條規定
      ，照契約原訂單價計算。新增工程項目部分，契約第18條
      雖規定由兩造協議合理單價為準。但兩造既有爭議而進行
      訴訟，即無從協議合理單價。本院認為所謂「協議合理單
      價」，重在其單價「合理」，亦即單價的決定合於市場上
      的原理原則。則所稱「合理單價」，自得以經客觀原則所
      鑑定單價為據。查附表貳表（二）項次甲編號2不銹鋼防
      火門、編號14塑鋼窗及編號21塑鋼窗部分，以及附表貳表
      （三）項次乙部分，工程契約已訂有單價，故即以契約單
      價計算增減工程項目或數量的價格。而附表貳表（二）項
      次甲編號1浴廁週邊加作止水墩、編號9三溫暖蒸氣室不銹
      鋼門、編號16、17鋁帷幕、編號23保齡球館增設電氣配管
      、編號24三溫暖增設電氣配管及編號28新增天花板窗廉盒
      加深收邊部分，屬新增工程項目，並無契約單價。經本院
      囑託台灣省建築師公會指派鑑定人張裕昌鑑定結果，其鑑
      估單價各如附表貳表（二）項次甲所示。本院認為各該鑑
      估單價，應屬合理，可採為計算增加工程項目的價格。又
      因附表貳表（二）項次甲編號1浴廁週邊加作止水墩、編
      號23保齡球館增設電氣配管、編號24三溫暖增設電氣配管
      及編號28新增天花板窗廉盒加深收邊部分的鑑估單價，依
      台灣省建築師工會94年3月10日94台建師鑑（92047）字第
      0331號函，並未包含10 %的包商管理費，故原告主張此部
      分鑑估單價應加計10%的包商管理費，即屬有據。另編號9
      三溫暖蒸氣室不銹鋼門2樘，原為木門，單價為6,183元，
      2樘合計12,366元。原告雖稱結算時有將2樘木門的價格扣
      除，但結算驗收證明書並無此記載，難以採信。因此，增
      加2樘不銹鋼門的金額2 7,726元，即應扣除原2樘木門的
      金額12,366元。則屬於變更設計部分的工程項目、合約單
      價、含10%包商管理費的鑑估單價、數量增減、金額增減
      ，乃各如附表壹（一）所示，其因此而增加的金額合計為
      1,677,676元。而屬於實作數量超過合約數量部分，其金
      額之增減為如附表壹（二）所示，其因此而增加的金額合
      計為11,033,967元。合計附表壹（一）及附表壹（二）所
      示金額，為12,711,643元。此金額加計0.1% 的勞工安全
      衛生管理費、0.14%的營造工程保險費及3%的包商利潤後
      ，金額合計為13,123,500元，再加計5%的營業稅，總計此
      部分原告得請求被告給付的金額為13,779,675元〔13,123
      ,500 ×（1＋5%）＝13,779,675 〕。
〔四〕如前所述，附表貳表（二）項次甲編號6木門框、編號8木
      門、編號12塑鋼窗、編號22塑鋼門窗、編號26不銹鋼人孔
      蓋、編號27複壁清潔口等項目數量及編號25不銹鋼標誌項
      目，既於工程圖說均有記載，為原告依工程圖說所應施作
      ，顯然該部分工程的價格已包括在契約總價內。則原告予
      以施作，乃依約履行，非屬無因管理。被告予以受領，亦
      非不當得利。原告依無因管理及不當得利規定，請求被告
      給付此部分工程款，自屬無據。又上述原告依工程契約第
      18條約定，得請求被告給付工程款部分，原告依無因管理
      及不當得利請求給付，亦屬於法不合，實不待言。
七、原告又主張其依工程圖說施作之如附表貳表（四）項次丙所
    示工作，金額計63,408元，因於合約所附「工程估價單」上
    無計價項目，致被告以此為由，拒絕給付該部分報酬，然其
    不可能無償為之，被告自應負給付報酬義務，因依民法第49
    1條、不當得利及無因管理規定，請求被告給付此部分工程
    款。惟此等工程既於工程圖說有記載，即為原告依工程圖說
    所應施作。故原告予以施作，乃依約履行，非屬無因管理。
    被告予以受領，亦非不當得利。且此等工程的價格本即包括
    在契約總價內，並非未為約定，自無民法第491條第1項視為
    允與報酬的問題。因此，原告依民法第491條、不當得利及
    無因管理規定，請求被告給付此部分工程款63,408元，為無
    理由。
八、原告另主張本件工程完工期限原為88年5月31日，然被告將
    之展延至88年11月27日，共展延工期180日，致原告因預定
    的工作時間延長，以間接成本計算的工地管理費、履約保證
    金手續費及外勞保證手續費等各增加5,292,102元、197,652
    元，合計5,489,754元等語，固據提出薪資表、轉帳收支傳
    票、統一發票、旅費請求書、保費明細、工程成本明細帳、
    及乙○○會計師查核之索賠清冊執行報告等件為證。然被告
    辯稱本件工程是因辦理變更設計而獲原告同意延長工期180
    日，且變更設計部分的工程乃由原告議價得標等語，有被告
    提出的第一次變更概要說明及88年5月21日工程變更設計延
    長工期會議紀錄在卷可考，且為原告所不爭執。又上述變更
    設計延長工期會議中，廖俊添建築師事務所主任丙○○曾提
    及本工期展延案，涉及原告公司成本計算等語，但當時出席
    之原告公司副總經理范國璋並未就此有所意見，此觀該會議
    紀錄甚明。則原告因變更設計而展延工期180日所增加的工
    地管理費及履約保證金手續費等，雖非其於投標當時所得考
    量並估算於投標金額之內，但於變更設計工程議價之時，即
    應得為考量。其既同意展延工期180日，且不於會議或議價
    之時提出增加工地管理費及履約保證金手續費的要求，又就
    變更設計工程與被告議價得標，同意以議價之金額承攬變更
    設計的工程，自應遵守該金額，不能於事後再額外要求。因
    此，原告不能請求被告增加給付工地管理費及履約保證金手
    續費，無顯失公平之問題。又展延工期180日，為原告所同
    意，自亦難認被告有原告所稱預示拒絕按合約約定受領給付
    或遲延為協力行為等情事。故原告依民法第227條之2第1項
    、民事訴訟法第397條第1項及給付遲延、受領遲延規定，請
    求被告補償展延工期所增加的費用5,489,754元，要屬於法
    不合。
九、被告雖另辯稱本件原告的工程款請求權已因罹於二年之時效
    期間而消滅，其自得拒絕給付等語。然依工程契約第5條第3
    款約定，被告應於全部工程完工，經正式驗收合格後給付尾
    款，可知原告自工程正式驗收合格後，始能行使其工程款請
    求權，而向被告請求給付工程尾款。則原告之工程款請求權
    的消滅時效期間，即應自工程正式驗收合格後起算二年。查
    本件工程於89年3月30日驗收，此有結算驗收證明書附卷可
    參，且為兩造所不爭執。故本件原告之工程款請求權的消滅
    時效期間，乃應自89年3月31日起算二年，即至91年3月31日
    時效消滅。而原告曾於91年3月26日以存證信函向被告請求
    給付本件工程款，被告已於同年月27日收受，有原告提出的
    存證信函及掛號郵件收件回執附卷足據，且為被告所不否認
    。依民法第129條第1項第1款規定，消滅時效即因而中斷。
    原告又已於6個月內之91年8月20日提起本訴，依同法第130
    條及第137條第1款規定，時效應自91年3月27日起重行起算
    二年。則原告於91年8月20日提起本訴，請求被告給付工程
    款，自未罹於二年之時效期間。被告此部分時效抗辯，自難
    採取。
十、從而，原告依承攬的法律關係及工程契約第18條，請求被告
    給付13,779,675元，及自90年11月25日起，至清償日止，按
    週年利率5%計算的利息，為有理由，應予准許，逾此部分之
    請求，於法無據，應予駁回。
十一、原告陳明願意提供擔保，聲請宣告假執行，於其勝訴部分
    ，核與民事訴訟法第390條第2項規定並無不合，爰酌定相當
    的擔保金額予以准許。至其敗訴部分，其假執行的聲請，即
    失所依據，應予駁回。
十二、訴訟費用負擔的依據：民事訴訟法第79條。
中　　華　　民　　國　　94　　年　　5 　　月　　24　　日
                  民事第二庭    法　官　廖國佑
以上正本係照原本作成。
如對判決上訴，應於判決送達後20日內向本院提出上訴狀。
中　　華　　民　　國　　94　　年　　5 　　月　　24　　日
                      　　　    書記官　莊素美
    附  表  壹 （一）
┌──┬──────────────┬──┬────┬────┬──────┬────┬────┬────┬───────┐
│項次│工程爭議項目                │單位│合約單價│鑑估單價│鑑估單價*1.1│結算數量│實作數量│增減數量│增減金額      │
│    │                            │    │   (1)   │   (2)   │     (3)     │   (4)   │   (5)   │(6)=(5)-(4)│(7)=(6)*(1,2,3) │
├──┼──────────────┼──┼────┼────┼──────┼────┼────┼────┼───────┤
│ 甲 │合約變更設計部分            │    │        │        │            │        │        │        │              │
├──┼──────────────┼──┼────┼────┼──────┼────┼────┼────┼───────┤
│ 1  │浴廁週邊加作止水墩          │ ｍ │        │     420│         462│     0.0│1,763.20│1,763.20│       814,598│
├──┼──────────────┼──┼────┼────┼──────┼────┼────┼────┼───────┤
│ 2  │095 D1不銹鋼防火門(150*210) │ 樘 │  24,388│        │            │    19.0│   17.00│  -2.00 │      -48,776 │
├──┼──────────────┼──┼────┼────┼──────┼────┼────┼────┼───────┤
│ 9  │三溫暖蒸氣室不銹鋼門(90*210)│ 樘 │        │  13,863│            │     0.0│    2.00│    2.00│        15,360│
│    │                            │    │        │        │            │        │        │        │（2樘不銹鋼門 │
│    │                            │    │        │        │            │        │        │        │ 27,726元，扣 │
│    │                            │    │        │        │            │        │        │        │ 除原2樘木門12│
│    │                            │    │        │        │            │        │        │        │ ,366元，等於 │
│    │                            │    │        │        │            │        │        │        │ 15,360元）   │
├──┼──────────────┼──┼────┼────┼──────┼────┼────┼────┼───────┤
│ 13 │140 W10B塑鋼窗(230*235)     │ 樘 │  17,617│        │            │     2.0│    0.00│  -2.00 │      -35,234 │
├──┼──────────────┼──┼────┼────┼──────┼────┼────┼────┼───────┤
│ 14 │144 W10F塑鋼窗(235*235)     │ 樘 │  17,039│        │            │     2.0│    4.00│    2.00│        34,078│
├──┼──────────────┼──┼────┼────┼──────┼────┼────┼────┼───────┤
│ 15 │164 W24鋁帷幕(455*400)      │ 樘 │ 107,397│        │            │     2.0│    0.00│  -2.00 │     -214,794 │
├──┼──────────────┼──┼────┼────┼──────┼────┼────┼────┼───────┤
│ 16 │W24A鋁帷幕(455*260)         │ 樘 │        │  78,042│            │     0.0│    2.00│    2.00│       156,084│
├──┼──────────────┼──┼────┼────┼──────┼────┼────┼────┼───────┤
│ 17 │W24B鋁帷幕(455*300)         │ 樘 │        │  86,247│            │     0.0│    1.00│    1.00│        86,247│
├──┼──────────────┼──┼────┼────┼──────┼────┼────┼────┼───────┤
│ 20 │180 W34塑鋼窗(230*320)      │ 樘 │  21,491│        │            │     2.0│    0.00│  -2.00 │      -42,982 │
├──┼──────────────┼──┼────┼────┼──────┼────┼────┼────┼───────┤
│ 21 │184 W34D塑鋼窗(235*320)     │ 樘 │  18,750│        │            │     2.0│    4.00│    2.00│        37,500│
├──┼──────────────┼──┼────┼────┼──────┼────┼────┼────┼───────┤
│ 23 │212.保齡球館增設電氣配管    │ 式 │        │  50,790│      55,869│     0.0│    1.00│    1.00│        55,869│
├──┼──────────────┼──┼────┼────┼──────┼────┼────┼────┼───────┤
│ 24 │214&215三溫暖增設電氣配管   │ 式 │        │  29,556│      32,512│     0.0│    1.00│    1.00│        32,512│
├──┼──────────────┼──┼────┼────┼──────┼────┼────┼────┼───────┤
│ 28 │新增天花板窗簾盒加深收邊    │ 尺 │        │     274│         301│     0.0│2,615.33│2,615.33│       787,214│
├──┼──────────────┼──┼────┼────┼──────┼────┼────┼────┼───────┤
│ 甲 │合約變更設計部分合計        │    │        │        │            │        │        │        │     1,677,676│
└──┴──────────────┴──┴────┴────┴──────┴────┴────┴────┴───────┘
    附  表  壹 （二）
┌──┬────────────────────────┬──┬──┬─────────┬────┬───────────┐
│    │              　　　　　　　　　　              │    │    │      數  量      │數量增減│金額增減              │
│    │                                                │    │    ├────┬────┤　　　　│　　　　  　　　　　  │
│項次│工程爭議項目                                    │單位│單價│結算數量│鑑定數量│(4)=(3)-(2)│(5)=(4)*(1)              │
│    │                                                │    │ (1) │   (2)   │   (3)   │        │                      │
├──┼────────────────────────┼──┼──┼────┼────┼────┼───────────┤
│ 乙 │合約數量增減部分                                │ ㎡ │    │        │        │        │                      │
├──┼────────────────────────┼──┼──┼────┼────┼────┼───────────┤
│ 1  │002.鋼管鷹架                                    │ ㎡ │  98│   17796│28189.87│10393.87│ 1,018,599            │
├──┼────────────────────────┼──┼──┼────┼────┼────┼───────────┤
│ 2  │028.牆面1:3水泥粉刷漆水泥漆                     │ ㎡ │ 183│   40787│39074.65│-1712.35│ -313,360             │
├──┼────────────────────────┼──┼──┼────┼────┼────┼───────────┤
│ 3  │030.牆面批土二度磨光刷油性平光水泥漆            │ ㎡ │  79│    4414│ 7812.11│ 3398.11│  268,451             │
├──┼────────────────────────┼──┼──┼────┼────┼────┼───────────┤
│ 4  │031.牆面貼玻璃馬賽克                            │ ㎡ │ 422│     354│  525.29│  171.29│   72,284             │
├──┼────────────────────────┼──┼──┼────┼────┼────┼───────────┤
│ 5  │033.平頂清水模磨光批土漆油性水泥漆              │ ㎡ │  98│   18524│23961.88│ 5437.88│  532,912             │
├──┼────────────────────────┼──┼──┼────┼────┼────┼───────────┤
│ 6  │035.筏基1:2防水泥粉刷                           │ ㎡ │ 131│     704│ 2104.91│ 1400.91│  183,519             │
├──┼────────────────────────┼──┼──┼────┼────┼────┼───────────┤
│ 7  │038.鋪18mmTH天然大理石                          │ 式 │   1│ 0000000│ 0000000│ 0000000│ 1,502,698            │
├──┼────────────────────────┼──┼──┼────┼────┼────┼───────────┤
│ 8  │039.鋪18mmTH人造大理石                          │ ㎡ │1002│    4959│ 4365.05│ -593.95│ -595,138             │
├──┼────────────────────────┼──┼──┼────┼────┼────┼───────────┤
│ 9  │040.外牆噴花崗石漆                              │ ㎡ │ 603│     473│ 2876.73│ 2403.73│ 1,449,449            │
├──┼────────────────────────┼──┼──┼────┼────┼────┼───────────┤
│ 10 │045.地坪防水粉刷貼20*20cm彩色石質地磚           │ ㎡ │ 727│    2624│ 3086.61│  462.61│  336,317             │
├──┼────────────────────────┼──┼──┼────┼────┼────┼───────────┤
│ 11 │051.1:3水泥粉光刷100cm高油漆                    │ ㎡ │ 183│    2100│ 2602.04│  502.04│   91,873             │
├──┼────────────────────────┼──┼──┼────┼────┼────┼───────────┤
│ 12 │052.1:3水泥粉光刷10cm高油漆                     │ ｍ │  29│    1881│  175.31│-1705.69│  -49,465             │
├──┼────────────────────────┼──┼──┼────┼────┼────┼───────────┤
│ 13 │057.纖維板隔間牆（不扣門窗面積）                │ ㎡ │1290│ 13935.4│16563.90│ 2628.50│ 3,390,765            │
├──┼────────────────────────┼──┼──┼────┼────┼────┼───────────┤
│ 14 │243.入口階梯欄杆扶手                            │ ｍ │4546│      13│    4.00│   -9.00│  -40,914             │
├──┼────────────────────────┼──┼──┼────┼────┼────┼───────────┤
│ 15 │246.陽台欄杆                                    │ ｍ │1762│     505│  970.60│  465.60│  820,387             │
├──┼────────────────────────┼──┼──┼────┼────┼────┼───────────┤
│ 16 │248.內牆伸縮縫蓋板（含轉角）                    │ ｍ │3020│     129│  103.00│  -26.00│  -78,520             │
├──┼────────────────────────┼──┼──┼────┼────┼────┼───────────┤
│ 17 │249.內牆伸縮縫蓋板（含防火帶）                  │ ｍ │5129│      28│   39.70│   11.70│   60,009             │
├──┼────────────────────────┼──┼──┼────┼────┼────┼───────────┤
│ 18 │250.天花板伸縮縫蓋板（含轉角）                  │ ｍ │3020│      65│  109.40│   44.40│  134,088             │
├──┼────────────────────────┼──┼──┼────┼────┼────┼───────────┤
│ 19 │251.地坪轉角伸縮縫蓋板                          │ ｍ │3923│      15│   50.40│   35.40│  138,874             │
├──┼────────────────────────┼──┼──┼────┼────┼────┼───────────┤
│ 20 │252.地坪伸縮防蓋板（含防火帶）                  │ ｍ │5902│      24│   32.00│    8.00│   47,216             │
├──┼────────────────────────┼──┼──┼────┼────┼────┼───────────┤
│ 21 │253.屋頂轉角伸縮縫蓋板                          │ ｍ │3963│      44│   45.20│    1.20│    4,756             │
├──┼────────────────────────┼──┼──┼────┼────┼────┼───────────┤
│ 22 │254.外牆轉角伸縮縫蓋板                          │ ｍ │3406│      64│   40.40│  -23.60│  -80,382             │
├──┼────────────────────────┼──┼──┼────┼────┼────┼───────────┤
│ 23 │255.不銹鋼爬梯                                  │ ｍ │1310│      55│   86.10│   31.10│   40,741             │
├──┼────────────────────────┼──┼──┼────┼────┼────┼───────────┤
│ 24 │264.廣場階梯看台座椅                            │ 式 │    │       1│        │        │                      │
├──┼────────────────────────┼──┼──┼────┼────┼────┼───────────┤
│    │a.水泥粉光加七厘石                              │ ㎡ │ 229│     260│  266.23│    6.23│    1,427             │
├──┼────────────────────────┼──┼──┼────┼────┼────┼───────────┤
│    │b.進口花旗杉木及角材                            │ 才 │ 170│    1957│ 1762.64│ -194.36│  -33,041             │
├──┼────────────────────────┼──┼──┼────┼────┼────┼───────────┤
│    │c.表面刨光處理                                  │ 才 │   4│    1957│ 1762.64│ -194.36│    -777              │
├──┼────────────────────────┼──┼──┼────┼────┼────┼───────────┤
│ 25 │417.外牆貼復古版岩磚                            │ ㎡ │ 920│   15683│15556.59│ -126.41│ -116,297             │
├──┼────────────────────────┼──┼──┼────┼────┼────┼───────────┤
│ 26 │32.牆面貼窯燒花崗磚                             │ ㎡ │ 920│       0│ 2442.93│ 2442.93│ 2,247,496            │
├──┼────────────────────────┼──┼──┼────┼────┼────┼───────────┤
│ 乙 │合約數量增減＞１０％部分合計　                    │    │    │        │        │        │11,033,967            │
└──┴────────────────────────┴──┴──┴────┴────┴────┴───────────┘
